臺灣高等法院臺南分院民事裁定　100年度抗字第5號
抗　告　人　財團法人法律扶助基金會
法定代理人　吳景芳
代　理　人　陳雯君
相　對　人　陳勝田
上列抗告人因與相對人陳勝田間聲請確定訴訟費用額事件，對於
中華民國99年11月29日臺灣嘉義地方法院99年度聲字第422號所
為之裁定提起抗告，本院裁定如下：
    主  文
抗告駁回。
抗告訴訟費用由抗告人負擔。
    理    由
一、本件抗告意旨略以：
（一）原裁定駁回抗告人確定訴訟費用額之聲請，似有違誤，爰
      提出說明如下：
    1.本件以「財團法人法律扶助基金會」名義提出聲請具當事
      人適格：按法律扶助法第35條所定得聲請確定訴訟費用額
      者，雖係「分會」，然抗告人「財團法人法律扶助基金會
      」方為具獨立人格之法人，分會僅係受管轄所屬之分支機
      構，並無各別登記為法人，且抗告人與分會間辦理業務之
      規定，僅係同一法人內部各機關之事務分配規定，本件由
      具法人人格之抗告人聲請確定訴訟費用額，並無違誤。
    2.本件請求相對人負擔第一審敗訴部分之律師酬金係屬伸張
      或防衛權利所必要之費用，符合「訴訟費用」概念：(1)法
      律扶助法應為法律扶助事件之特別法，蓋法律扶助法第35
      條立法理由詳述「為簡化基金會求償程序，參酌民事訴訟
      法第114條之精神，明定分會就扶助事件所支出之酬金及
      必要費用，視為訴訟費用之一部。」故依特別法優於普通
      法之法理，法律扶助法第35條既明文「分會就扶助事件所
      支出之酬金及必要費用，視為訴訟費用之一部。」抗告人
      持確定判決請求應負擔訴訟費用之相對人，負擔律師酬金
      ，自屬合法。(2)退步言之，本件律師酬金係屬伸張或防衛
      權利所必要之費用。依民事訴訟法第81條反面解釋，倘勝
      訴人之行為，為伸張或防衛權利所必要者，該行為所生之
      費用法院即應命敗訴人負擔。本件抗告人所扶助之受扶助
      人王筱雯、陳冠芳，係因相對人過失駕車搭載陳冠芳肇事
      ，造成陳冠芳受有外傷性顱內出血、水腦及引發癲癇等傷
      害，故基於侵權行為法律關係請求相對人陳勝田負擔賠償
      之責，此自屬伸張或防禦權利所必要者，故前開律師酬金
      自可視為訴訟費用。
（二）本件請求應負擔訴訟費用之他造負擔律師酬金，並無不公
      平之情事。按法律扶助法第35條既已明文規定：「分會就
      扶助事件所支出之酬金及必要費用，視為訴訟費用之一部
      。因法律扶助而由分會支出之酬金及必要費用，得向負擔
      訴訟費用之他造請求。分會得對於負擔訴訟費用之他造，
      請求歸還其支出之酬金及必要費用。分會得據受扶助人有
      執行力之執行名義，聲請確定訴訟費用額及強制執行。」
      顯然立法者於立法之初就抗告人准予扶助事件之律師酬金
      視為訴訟費用乙事已詳加審認，則法律扶助法既立於特別
      法位階，抗告人基此聲請確定訴訟費用額並無違誤，原審
      就法條文義為限縮解釋，自有未合。
（三）本會因本件扶助事件支出40,000元之律師酬金，依法律扶
      助法第35條第1項規定，此酬金視為訴訟費用之一部，故
      自有向原法院聲請確定訴訟費用額之必要，爰依民事訴訟
      法第91條第1、2項規定聲請確定訴訟費用額為4,000元，
      及自本裁定送達相對人之翌日起至清償日止，按年息5％
      計算之利息等語。
二、按訴訟費用之範圍，除裁判費外，尚包括民事訴訟法第77條
    之23至第77條之25所規定之費用在內。而民事訴訟法第77條
    之25條規定：「法院或審判長依法律規定，為當事人選任律
    師為特別代理人或訴訟代理人者，其律師之酬金由法院或審
    判長酌定之。前項酬金及第466條之3第1項之酬金為訴訟費
    用之一部，其支給標準，由司法院參酌法務部及中華民國律
    師公會全國聯合會意見定之。」是以，須法院或審判長依法
    律規定為當事人選任律師為特別代理人或訴訟代理人，及第
    三審律師酬金始得列為訴訟費用之一部。而司法院院字第20
    5號解釋亦認我國第一、二審民事訴訟非採用律師訴訟主義
    ，當事人所支出之律師費用，自不在訴訟費用之內。至當事
    人確有不能自為訴訟行為，必須委任人代理之情形所支出之
    代理人費用，如可認為伸張權利或防禦上所必要者，應屬訴
    訟費用之一種，於必要限度內，得令敗訴人賠償。另參酌民
    事訴訟法第110條第1項第3款及第2項規定，於准予訴訟救助
    情形，亦僅審判長依法律規定為受救助人選任律師代理訴訟
    時，得行免付酬金，並將之列為訴訟費用，由國庫墊付。職
    是，於第一、二審，一般律師酬金不在訴訟費用範圍之內，
    必係法院或審判長依法律規定為當事人選任律師為特別代理
    人或訴訟代理人，其酬金始屬訴訟費用之一部（最高法院81
    年度台上字第90號裁判參照）。
三、又按「分會就扶助事件所支出之酬金及必要費用，視為訴訟
    費用之一部。」，法律扶助法第35條第1項定有明文，其立
    法理由則明揭：「一、受扶助人既係透過基金會之協助而進
    行訴訟，則其依法或裁判得向對造請求之訴訟費用者，當無
    平白受領之理，且為簡化基金會求償之程序，爰參酌民事訴
    訟法第114條之精神，就分會為提供法律扶助所支出之酬金
    及必要費用，明定視為訴訟費用之一部，並於第2項及第3項
    規定，得向負擔訴訟費用之他造請求返還。另為避免分會必
    須另行訴訟始能取得執行名義，爰於第4項明定，分會得據
    受扶助人有執行力之執行名義，直接聲請確定訴訟費用額並
    據以聲請強制執行。二、基金會依前開規定取得訴訟費用之
    執行名義，既來自受扶助人，自得以其金額，抵充受扶助人
    應繳付之酬金及必要費用。」，另立法委員邱太三等提案說
    明第1項、第3項亦分別記載：「受扶助人既係透過基金會之
    協助而進行訴訟，爰於第1項規定其依法或裁判得向對造請
    求訴訟費用者，於受扶助範圍內，訴訟費用請求權應移轉至
    基金會。」、「民事訴訟法原則上雖未將律師酬金列為訴訟
    費用之一部，但在訴訟救助及上訴第三審（民事訴訟法第46
    6條之3）之情形則將律師酬金列為訴訟費用之一部。法律扶
    助究其本質，與訴訟救助相同，而就律師強制訴訟代理一點
    ，則與上訴第三審之規定精神一致，故於第三項規定基金會
    提供扶助律師之代理訴訟酬金亦為訴訟費用之一部。」。觀
    諸上開立法理由及提案說明，可知法律扶助法第35條之立法
    原意係將受扶助人原得請求對造負擔之訴訟費用，於受扶助
    範圍內，將之移轉至財團法人法律扶助基金會（即抗告人）
    。財團法人法律扶助基金會之訴訟費用請求權既係受讓自受
    扶助人，其權利範圍自不得超逾受扶助人自行請求確定訴訟
    費用額之範圍。又為扶助所支出之律師酬金係比照訴訟救助
    及第三審情形而將之列為訴訟費用之一部，自應同受民事訴
    訟法第110條第1項第3款、第466條之2、第466條之3規定之
    拘束。易言之，於法律扶助情形，仍須法院或審判長依法律
    規定為當事人選任律師為特別代理人或訴訟代理人，及第三
    審之律師酬金始得列為訴訟費用之一部（最高法院99年度台
    抗字第837號裁定參照）。抗告人所稱法律扶助案件之訴訟
    費用額負擔事項，應優先適用法律扶助法第35條規定，不限
    於民事訴訟法規定之範圍，法律扶助法第35條所指之律師酬
    金，非以民事第三審之律師酬金或法院為受扶助人選任律師
    為其訴訟代理人致支出律師酬金為限云云，非惟與前揭說明
    不合，且與其併依民事訴訟法規定為請求之立論基礎相左，
    自無可取。又臺灣高等法院暨所屬法院99年法律座談會之研
    討結果亦為：參酌法律扶助法第35條第1至4項之立法理由為
    ：受扶助人既係透過基金會之協助而進行訴訟，則其依法或
    裁判得向對造請求之訴訟費用者，當無平白受領之理，且為
    簡化基金會求償之程序，爰參酌民事訴訟法第114條之精神
    ，就分會為提供法律扶助所支出之酬金及必要費用，明定視
    為訴訟費用之一部，並於第2項及第3項規定，得向負擔訴訟
    費用之他造請求返還。另為避免分會必須另行訴訟始能取得
    執行名義，爰於第4項明定，分會得據受扶助人有執行力之
    執行名義，直接聲請確定訴訟費用額並據以聲請強制執行。
    該立法理由所謂得向對造請求之訴訟費用係指「依法或裁判
    」，其中所指依裁判固無論矣，而「依法」者當非指依法律
    扶助法，蓋法律扶助法祇是規定得向對造請求之律師酬金或
    必要費用視為訴訟費用之一部，僅明示基金會分會得依受扶
    助人有「執行力」執行名義聲請確定訴訟費用額，無須再透
    過受扶助事件之當事人為聲請而已，至於得否向受扶助人之
    對造請求訴訟費用之返還，返還數額若干，仍須依其他法律
    定之。基此，如依民事訴訟法提起訴訟，關於第一、二審民
    事事件訴訟代理採律師許可代理，第三審民事事件方採律師
    強制代理、律師酬金為訴訟費用之一部（民事訴訟法第68條
    第1項、第466條之1第1項前段、第466條之3第1項參照），
    而民事訴訟第一、二審當事人委任律師為訴訟代理人所給付
    酬金，除非當事人另有約定外，不論勝敗向由當事人自行負
    擔而不列為訴訟費用之一部，此乃不採律師強制代理之當然
    結論，何以能因當事人之一造有無受基金會扶助結果而有不
    同；若謂就扶助事件所支出之酬金及必要費用，視為訴訟費
    用之一部即為基金會分會請求受扶助人之對造返還酬金或必
    要費用之依據，顯然法律創造人民原來所無之負擔，此法律
    亦屬違反憲法平等權之法律；亦無國家設置機構一邊扶助人
    民，另一面再向原無需負擔費用之一方請求返還之理。再者
    ，基金會分會若同時扶助民事訴訟之兩造（當然選任律師不
    同），不論訴訟結果為何，基金會分會聲請確定訴訟費用額
    而得為准許，豈為扶助之立法本旨（不論何造訴訟初始受扶
    助、訴訟結束要返還受扶助之金額）？綜此，……支出酬金
    或必要費用應指依法律扶助法以外其他法律規定得請求受扶
    助人之對造返還者，方屬當之，如訴訟中由基金會分會支出
    之必要訴訟費用（勘測費、提解費、登報費等等）或第三審
    律師酬金等為是。故財團法人法律扶助基金會就其扶助事件
    在第一審法院指定（或協助受扶助人自行選擇）律師為訴訟
    代理人支出之酬金及必要費用，依法律扶助法第35條規定聲
    請確定訴訟費用額，不應准許。
四、經查，受扶助人王筱雯、陳冠芳向原審法院對相對人陳勝田
    提起95年度重訴字第120號損害賠償民事訴訟，抗告人之嘉
    義分會准許渠等之法律扶助申請，而指派劉意律師擔任渠
    等之訴訟代理人，嗣該案經原審判決相對人應給付受扶助人
    陳冠芳121,167元及法定遲延利息；相對人應給付受扶助人
    王筱雯200,000元及法定遲延利息；訴訟費用由相對人負擔
    十分之一，該判決因相對人未提起上訴而告確定等情，有原
    審法院95年度聲字第120號判決、95年10月26日預付酬金請
    款單、95年11月10日預付酬金請款單、扶助律師接案通知書
    、審查表及97年10月13日結案報酬金領款單等(均為影本)附
    卷可稽（見原審卷第6-17頁）。惟揆諸前揭說明，尚難以受
    扶助人王筱雯、陳冠芳接受法律扶助，即遽認該案第一審律
    師酬金得列為訴訟費用之一部。從而，抗告人依法律扶助法
    第35條、民事訴訟法第91條第1、2項規定，聲請確定訴訟費
    用額，於法未合，不應准許。原法院裁定駁回其聲請，並無
    違誤。抗告意旨指摘原裁定不當，求予廢棄，更為裁定，為
    無理由，應予駁回。爰裁定如主文。
中    華    民    國    100    年    1    月    17    日
                  民事第三庭    審判長法  官  黃崑宗
                                      法  官  蘇重信
                                      法  官  王浦傑
上為正本係照原本作成。
不得再抗告。
中    華    民    國   100    年    1     月    17    日
                                      書記官  蔡振豐